【裁判字號】    95,重訴,13
【裁判日期】    951003
【裁判案由】    撤銷贈與無償行為
【裁判全文】
臺灣雲林地方法院民事判決              95年度重訴字第13號
原      告  華南商業銀行股份有限公司
法定代理人  甲○○
訴訟代理人  丁○○
被      告  乙○○
            丙○○
共      同
訴訟代理人  葉榮棠律師
上列當事人間請求撤銷贈與無償行為等事件，本院於民國95年09
月19日言詞辯論終結，判決如下：
    主  文
被告乙○○、丙○○間就坐落雲林縣虎尾鎮○○○段2112號田地
面積2566平方公尺權利範圍全部，於民國91年01月30日所為之無
償贈與行為及移轉所有權之物權行為均撤銷。
被告乙○○應將前揭土地以夫妻贈與為原因於民國91年02月07日
經雲林縣虎尾地政事務所辦理所有權移轉之登記予以塗銷。
原告其餘之訴駁回。
訴訟費用由被告連帶負擔新台幣貳萬陸仟肆佰肆拾元，餘新台
幣肆萬壹仟伍佰陸拾玖元由原告負擔。
    事  實
甲、原告方面：
一、聲明：
  １被告乙○○、丙○○間就坐落雲林縣虎尾鎮○○○段2011號
    田地面積1921平方公尺權利範圍全部、同段2111號田地面積
    2995平方公尺權利範圍全部、同段2112號田地面積2566平方
    公尺權利範圍全部（以下簡稱系爭土地），於民國91年01月
    30日所為之無償贈與行為及移轉所有權之物權行為應予撤銷
    。
  ２被告乙○○應將系爭土地以贈與為原因於民國91年02月07日
    經雲林縣虎尾地政事務所辦理所有權移轉之登記予以塗銷。
  ３訴訟費用由被告連帶負擔。
二、陳述：
  １緣案外人驊輝機械有限公司（下稱驊輝公司）以其他案外人
    及被告丙○○為連帶保證人，於90年07月31日起陸續向原告
    借款合計金額新台幣（下同）壹仟佰萬元。惟驊輝公司對
    前開債務本息僅繳至91年03月31日止，尚有本金壹仟壹佰捌
    拾捌萬肆仟捌佰捌拾元及至清償日止之利息、違約金未償
    ，嗣後經原告對被告丙○○及驊輝公司等聲請支付命令，並
    獲鈞院以91年度促字第12541號支付命令，命被告丙○○及
    驊輝公司等應向原告給付前開款項確定在案。
  ２原告後因對其他債務人執行不果，取得鈞院核發由上開支付
    命令轉換之93年度執字第3081號債權憑證，欲調閱原登記於
    被告丙○○名下之系爭土地謄本聲請執行，卻發現該不動產
    原登記為被告丙○○所有，竟被其於91年02月07日以『夫妻
    贈與』之原因辦理移轉登記於其夫即另一被告乙○○名下，
    有狀附土地謄本可稽。
  ３被告丙○○將系爭不動產移轉登記與被告乙○○，係屬無償
    行為，且此無償行為已害及原告對被告丙○○之上開債權，
    爰依民法第244條規定，為本件聲明。
三、對被告答辯的陳述
  １被告主張系爭3筆土地原為被告乙○○之父陳四方所有，嗣
    兄地分產時由族長陳文決主持抽籤，乙○○抽中而取得，因
    乙○○當時在台灣糖業公司虎尾總廠擔任工務技術員，無自
    耕能力，受制於當時有效之土地及農業發展條例之規定，無
    法登記，乃借名登記於其妻即被告丙○○名下，至89年土地
    法及農業發展條例修正後，始於91年01月30日回復為本人所
    有云云。但查系爭3筆土地，僅虎尾鎮○○○段2111地號原
    為被告乙○○之父陳四方所有，76年1月22日以贈與為原因
    登記於被告丙○○名下。另虎尾鎮○○○段2011地號乃被告
    丙○○於76年01月22日以買賣為原因向訴外人陳朝輝購得，
    虎尾鎮○○○段2112地號乃被告丙○○於73年11月30日以買
    賣為原因向訴外人林春連購得，有土地謄本可稽，故被告所
    言非真。
  ２被告主張訴外人驊輝公司於91年03月31日起，始未依約繳付
    利息，被告則於91年02月07日即辦理所有權移轉登記，當時
    驊輝公司尚正常繳納利息，且被告丙○○將借名登記之不動
    產返還乙○○本人，其無資力之發生與其移轉所有權行為間
    顯無相當因果關係云云。但查訴外人驊輝公司向原告借得之
    款項1300萬元於90年06月25日已全部到期，依授信契約之約
    定，訴外人驊輝公司應償還原告全部借款，但該公司資金週
    轉出現困難，無力償還本金。因該公司之借款為中小企業信
    用保證基金保證之案件，於是原告乃取得中小企業信用保證
    基金之同意後讓訴外人驊輝公司之借款再行展期1年。經查
    系爭3筆土地於90年12月11日曾遭他債權人假扣押在案；91
    年01月28日塗銷假扣押，91年02月07日贈與移轉予被告乙○
    ○。被告丙○○早已知悉訴外人驊輝公司經營出現問題，其
    將系爭3筆土地贈與被告乙○○，乃蓄意脫產之行為。且被
    告等自知理虧曾於94年09月23日向原告提出願償還200萬元
    為條件，請原告撤銷系爭3筆土地之假處分。
  ３被告主張本件於91年02月07日為所有權移轉登記，原告早已
    知悉，且於94年間聲請假處分，原告遲至95年始提起本件訴
    訟，已逾1年之除斥期間云云。但查原告於94年04月20日始
    知悉被告間之無償贈與行為，至原告於95年03月10日起訴，
    未逾1 年之除斥期間。
  ４關於原告虎尾分行於93年07月22日申領「雲林縣虎尾鎮○○
    ○段2011、2111地號」土地登記簿謄本，係放款人員查核抵
    押權是否存在之用，並非詢其所有權過戶，且雙方間正處於
    協商另行還款條件之際，其債務尚未進行催收程序，則在債
    務尚未確實催討之際，何來知悉其有詐害債權情事。
  ５原告於94年04月25日向鈞院聲請強制執行訴外人驊輝公司借
    保人其他財產所得，催收人員於94年04月20日整理資料時才
    知悉被告間之無償贈與行為。原告隨即於94年05月11日向鈞
    院聲請假處分裁定，並於94年05月18日聲請假處分強制執行
    。94年06月01日會同鈞院執行人員前往系爭3筆土地現場實
    施勘查。94年06月03日被告等向原告提出願償還100萬元為
    條件，請原告撤銷系爭3筆土地之假處分。因擬償還金額太
    少，未獲原告同意。被告等隨即又於94年09月23日將擬償還
    金額提高為200萬元，亦因金額太少未獲原告同意。因被告
    等二次申請協議償還均未與原告達成協議，於是原告於95年
    03月10日向鈞院提出撤銷贈與無償行為之訴，故原告知悉詐
    害債權行為，應自94年4月20日起算。
  ６退步言之，縱鈞院認為知悉日期應自被告所主張之日期起算
    ，然原告因接受被告等二次提出分期協議償還之請求，等待
    並信賴對方履行債務，直至94年04月以後始確知其無履行能
    力，原告才知被告等協議償還之請求乃是拖延時效之手段，
    企圖讓本案之訴追期間罹於時效，始提出撤銷贈與無償行為
    之訴；則被告以申請協議償還方式，企圖導致原告債權請求
    時效消滅，顯係故意，依失權理論，應不得主張時效抗辯。
乙、被告方面：
一、聲明：
  １原告之訴駁回
  ２訴訟費用由原告負擔。
二、陳述：
  (一)對原告之主張不爭執事項：
  １被告丙○○係案外人驊輝公司之連帶保証人，驊輝公司於民
    國90年07月31日起，陸續向原告借款8筆，詳如原告起訴狀
    附表一所載。
  ２被告丙○○於民國91年01月30日將系爭3筆土地，以夫妻贈
    與為原因，移轉予被告即其夫乙○○所有。
  (二)對原告之主張爭執事項：
  １被告之行為是否為無償之詐害行為，是否害及原告之債權，
    有否民法第244條第1項之撤銷原因：
    原告主張被告丙○○擔任訴外人驊輝公司之連帶保証人，驊
    輝公司自91年03月31日起即不依約繳付本息，被告丙○○卻
    於91年01月30日將系爭3筆土地以贈與為原因，無償移轉與
    被告乙○○，有民法244條之撤銷原因。惟系爭2111號土地
    原為被告乙○○之父陳四方所有；2011號土地為陳四方借名
    登記在陳朝輝名下，嗣兄弟分產時由族長陳文決主持抽籤，
    乙○○抽中而取得；2112號土地係乙○○向其伯公林春連購
    買（法院按：被告原是主張系爭3筆土地均原為被告乙○○
    之父陳四方所有，因兄地分產時由族長陳文決主持抽籤，乙
    ○○抽中而取得，待原告提出舊登記簿謄本反駁後，始變更
    陳述如上）；因乙○○當時在台灣糖業公司虎尾總廠擔任工
    務技術員，無自耕能力，受制於當時有效之土地法及農業發
    展條例之規定，無法登記，乃借名登記於其妻即被告丙○○
    名下，至89年土地法及農業發展條例修正後，始於91年02月
    07日回復登記為乙○○本人所有，有土地登記簿謄本可稽，
    故非詐害行為，被告之行為並無害及債權人之債權，原告依
    民法第244條之規定，請求撤銷及回復原狀，顯無理由。
  ２被告之行為與無資力之發生，有無相當因果關係：
    原告主張訴外人驊輝公司於91年03月31日起，始未依約繳付
    本息，被告則於91年02月07日即辦理所有權移轉登記，當時
    驊輝公司尚正常繳納本息，且被告丙○○將借名登記之不動
    產返還乙○○本人，其無資力之發生與其移轉所有權行為間
    顯無相當因果關係，原告之請求自屬不應准許。
  ３原告之請求，已逾民法245條之除斥期間：
    按民法第245條規定：「前條撤銷權，自債權人知有撤銷原
    因時起，一年間不行使，或自行為時起經過十年而消滅」。
    本件被告於91年02月07日為所有權移轉登記完畢，原告早已
    知悉，此觀中華電信股份有限公司數據通信分公司95年06月
    15日數行秘字第075號函說明，以原告於93年07月22日申領
    系爭2011、2111地號土地之登記謄本即知，其遲至95年始提
    起本件訴訟，已逾一年之除斥期間。
    理    由
一、兩造不爭執事項：
  １丙○○於91年02月07日將系爭三筆田地以夫妻贈與為原因移
    轉登記為乙○○所有，其原因發生日期為91年01月30日之事
    實。
  ２丙○○與驊輝機械有限公司及陳朝輝等人連帶積欠原告壹仟
    三百萬元及利息、違約金，經原告聲請執行無結果，由本院
    發給債權憑證之事實。
  ３丙○○將前述三筆土地移轉給乙○○後，至目前為止，其名
    下均無其他不動產，且於民國九十一年亦無所得。
二、法院的判斷：
甲、准許原告請求部分：
  １原告主張案外人驊輝公司以其他案外人及被告丙○○為連帶
    保證人，於90年07月31日起陸續向原告借款合計壹仟佰萬
    元。惟驊輝公司對前開債務本息僅繳至91年03月31日止，尚
    有本金壹仟壹佰捌拾捌萬肆仟捌佰捌拾元及至清償日止之
    利息、違約金未清償，嗣後經原告對被告丙○○及驊輝公司
    等聲請支付命令，獲本院以91年度促字第12541號支付命令
    ，命被告丙○○及驊輝公司等應向原告給付前開款項確定，
    原告後因對其他債務人執行不果，取得本院核發由上開支付
    命令轉換之93年度執字第3081號債權憑證，欲調閱原登記於
    被告丙○○名下之土地登記謄本聲請執行，卻發現被告乙○
    ○、丙○○間就坐落雲林縣虎尾鎮○○○段2112號田地面積
    2566平方公尺權利範圍全部，於民國91年01月30日成立無償
    之贈與行為及移轉所有權之物權行為，並向雲林縣虎尾地政
    事務所申請登記，經該所於91年02月07日將該筆田地以夫妻
    贈與為原因移轉登記為乙○○所有等情，有原告所提借據、
    土地登記謄本、債權憑證影本在卷可證，而被告丙○○將前
    述土地及坐落同段2011號及2111號土地移轉給乙○○後，至
    目前為止，其名下均無其他不動產，且於民國九十一年亦無
    所得之事實，有本院查得之被告丙○○91年財產及所得資料
    在卷可稽，並為被告所不爭執，均堪信為真實。
  ２按「債務人所為之無償行為，有害及債權者，債權人得聲請
    法院撤銷之。」、「債權人依第01項或第02項之規定聲請法
    院撤銷時，得並聲請命受益人或轉得人回復原狀」，民法第
    244條第01項、第04項定有明文。本件被告丙○○將坐落雲
    林縣虎尾鎮○○○段2112號田地及坐落同段2011號及2111號
    土地移轉給乙○○後，至目前為止，其名下均無其他不動產
    ，且於民國九十一年亦無所得之事實，為兩造所不爭執，則
    被告丙○○上開移轉所有權之行為，顯然已使原告之債權受
    償機會喪失或減少，自屬有害及原告之債權，原告依前揭法
    條規定，訴請撤銷被告二人間於民國91年01月30日成立之無
    償贈與行為及移轉所有權之物權行為，並訴請塗銷被告乙○
    ○就坐落雲林縣虎尾鎮○○○段2112號田地之所有權移轉登
    記，於法均屬有據，應予准許。
  ３被告初稱：系爭3筆土地均原為被告乙○○之父陳四方所有
    ，因兄地分產時由族長陳文決主持抽籤，乙○○抽中而取得
    ，待原告提出舊登記簿謄本反駁後，始變更陳述稱系爭2111
    號土地原為被告乙○○之父陳四方所有；2011號土地為陳四
    方借名登記在陳朝輝名下，嗣兄弟分產時由族長陳文決主持
    抽籤，乙○○抽中而取得；2112號土地係乙○○向其伯公林
    春連購買，因乙○○當時在台灣糖業公司虎尾總廠擔任工務
    技術員，無自耕能力，受制於當時有效之土地法及農業發展
    條例之規定，無法登記，乃借名登記於其妻即被告丙○○名
    下，至89年土地法及農業發展條例修正後，始於91年02月07
    日回復登記為乙○○本人所有，其無資力之發生與其移轉所
    有權行為間顯無相當因果關係云云，陳述前後不一，已見情
    虛。且驊輝公司於向原告借款時，以被告丙○○名下有系爭
    三筆田地之故，乃由被告丙○○為連帶保證人，今面臨被追
    償借款時，則又主張系爭3筆田地為被告乙○○於分產時抽
    中而取得，借名登記在其妻即被告丙○○名下，至91年02月
    07日回復登記為乙○○本人所有云云，實屬有違誠信原則。
    再者，坐落雲林縣虎尾鎮○○○段2112號田地為被告丙○○
    於73年11月30日因買賣取得，而被告二人是在民國72年以前
    結婚，有卷附該筆土地登記簿謄本及被告與彼等之子女之戶
    口名簿影本在卷可稽，其所有權顯係於婚姻關係存續中取得
    ，如果被告二人當時是適用聯合財產制之夫妻，則依民法親
    屬編施行法第六條之一第一款規定，即應認為是被告丙○○
    所有，故被告上開抗辯，均屬不能採取。
  ４被告又抗辯稱：驊輝公司於91年03月31日起，始未依約繳付
    本息，被告則於91年02月07日即辦理所有權移轉登記，當時
    驊輝公司尚正常繳納本息，其無資力之發生與被告移轉所有
    權行為間顯無相當因果關係云云。惟查被告丙○○與驊輝公
    司間就積欠原告之借款既負連帶清償責任，依民法第273條
    第一項規定：「連帶債務之債權人，得對於債務人中之一人
    或數人或其全體，同時或先後請求全部或一部之給付。」此
    為法律賦予連帶債務債權人之權利，當被告丙○○被請求時
    ，其並不能以其他債務人之財產狀況資為抗辯的理由，故其
    是否因移轉所有權而造成無資力之認定，應就被告丙○○自
    己之狀況決之，被告此部分之抗辯，亦非可採。
  ５被告再抗辯稱：原告之請求，已逾民法第245條規定之除斥
    期間云云。但對其所主張原告在提起本件訴訟一年以前，已
    經知悉被告丙○○將坐落雲林縣虎尾鎮○○○段2112號田地
    所有權移轉登記予被告乙○○之事實，則未能舉證證明。經
    本院向中華電信股份有限公司數據通信分公司查詢的結果，
    據該公司以95年08月21日數行三字第0950001387號函覆稱：
    「華南商業銀行股份有限公司於91年02月07日至94年03月10
    日間並無申領「雲林縣虎尾鎮○○○段2112地號」之土地登
    記電子謄本紀錄，則被告此部分之抗辯，亦屬無據，不足採
    取。
乙、駁回原告請求部分：
  １按民法第二百四十四條第一項之撤銷訴權，依同法第二百四
    十五條規定，自債權人知有撤銷原因時起，一年間不行使而
    消滅。該項法定期間為除斥期間，其時間經過時權利即告消
    滅。
  ２原告雖主張其於94年04月20日始知悉被告間之無償贈與行為
    ，至原告於95年03月10日起訴，未逾1年之除斥期間云云。
    但經本院向中華電信股份有限公司數據通信分公司查詢原告
    在91年02月07日（系爭土地移轉登記日）至94年03月10日（
    起訴前一年）之間，有無使用該公司提供之網路設備向雲林
    縣虎尾地政事務所申請系爭土地之登記謄本，據該公司覆稱
    ：「華南商業銀行股份有限公司虎尾分行曾於93年07月22日
    申領「雲林縣虎尾鎮○○○段2011、2111地號」之土地登記
    謄本，有該公司95年06月15日數行客95字第075號函在卷可
    稽。按一般人申請土地登記謄本，其土地標示部及所有權部
    乃最重要之部分，原告以債權人之地位，欲查明債務人之財
    產狀態，自不可能略去土地所有權之歸屬情形，從而原告既
    於93年07月22日申請前揭二筆土地之登記謄本，即可認定原
    告於是時已經知悉被告丙○○於91年02月07日將系爭三筆田
    地中之二筆以夫妻贈與為原因移轉登記為乙○○所有，原告
    卻遲至95年03月10日始提起本件訴訟，顯然已逾一年之除斥
    期間，其撤銷權因除斥期間經過而消滅。
  ３原告雖稱其所屬虎尾分行於93年07月22日申領「雲林縣虎尾
    鎮○○○段2011、2111地號」土地登記謄本，係放款人員查
    核抵押權是否存在之用，並非詢其所有權過戶云云，但即使
    是查核抵押權是否存在，也不可能略去土地所有權之歸屬情
    形，否則如何能知該抵押權是由何人提供設定及目前應由何
    人負擔或應向何人行使權利？
  ４原告又稱雙方正處於協商另行還款條件之際，其債務尚未進
    行催收程序，則在債務尚未確實催討之際，何來知悉其有詐
    害債權情事云云，但查債務人所為之法律行為是否有害及債
    權，祇須審酌下列之條件：債權人有債權存在債務人之
    法律行為係以財產權為目的債務人之法律行為，使債權人
    之債權受償機會喪失或減少，即足供判斷，至於雙方是否處
    於協商另行還款條件之際，及其債務是否已進行催收程序，
    並不影響是否有害及債權之判斷，何原告自己主張，訴外
    人驊輝公司向原告借得之款項1300萬元於90年06月25日已全
    部到期，依授信契約之約定，訴外人驊輝公司應償還原告全
    部借款，但該公司資金週轉出現困難，無力償還本金，原告
    乃取得中小企業信用保證基金之同意後讓訴外人驊輝公司之
    借款再行展期1年（見原告陳述三之２），則原告對於各債
    務人之財產狀，自應更加謹慎查察，確實掌握，豈能以「
    雙方正處於協商另行還款條件之際」此種能否成立尚未可知
    之不確定狀，而對於已知債務人處分財產之事實，怠於採
    取必要之保全措施，致任令除斥期間之經過？
  ５原告復稱其於94年04月25日向本院聲請強制執行訴外人驊輝
    公司借保人其他財產所得，催收人員於94年04月20日整理資
    料時才知悉被告間之無償贈與行為云云。惟按諸經驗法則，
    一般人申請土地登記謄本，其土地標示部及所有權部乃最重
    要之部分，原告以債權人之地位，欲查明債務人之財產狀態
    ，自不可能略去土地所有權之歸屬情形，已見前述，本件原
    告所屬職員既在93年07月22日申領「雲林縣虎尾鎮○○○段
    2011、2111地號」土地登記謄本，原則上即應認定原告所申
    請之土地登記謄本，係包括土地所有權部，及原告所屬職員
    看過該土地登記謄本後，應已知悉被告間移轉所有權之情形
    ，原告若主張與此不符之事實，則屬違反經驗法則之變態事
    實，應由原告就其所主張上開違背經驗法則之事實，負舉證
    責任，惟原告仍未能舉證證明，其主張自不足採信。
  ６原告再稱其因接受被告等二次提出分期協議償還之請求，等
    待並信賴被告履行債務，直至94年04月以後始確知被告無履
    行能力，也才知被告等協議償還之請求乃是拖延時效之手段
    ，企圖讓本案之訴追期間罹於時效，原告始提出撤銷贈與無
    償行為之訴；則被告以申請協議償還方式，企圖導致原告債
    權請求時效消滅，顯係故意，依失權理論，應不得主張時效
    抗辯云云。惟按民法第二百四十五條規定行使撤銷訴權之一
    年期間，是除斥期間，而非時效期間，沒有因為承認而中斷
    的問題，原告無從主張因被告等二次提出分期協議償還之請
    求，應視同承認而中斷期間之進行，且其期間經過時權利即
    告消滅，並不待被告引為抗辯，法院即可審酌，因此原告此
    部分之主張，也不可採。
  ７從而原告提起本件撤銷訴訟，就坐落雲林縣虎尾鎮○○○段
    2011、2111號兩筆土地而言，其撤銷訴權已因除斥期間經過
    而消滅，此部分之訴自屬不應准許，應予駁回。本件既依上
    述理由而為判決，兩造其餘主張及舉證，與上開論斷無涉或
    無違，不再一一審酌。
三、結論：原告之訴為一部有理由，一部無理由，依民事訴訟法
    第79條，第85條第2項判決如主文。
中    華    民    國    95    年    10    月    3    日
                  民事第一庭    法  官  邱瑞裕
以上正本係照原本作成
如對本判決上訴，須於判決送達後20日內向本院提出上訴狀
中    華    民    國    95    年    10    月    5    日
                                書記官  賴成育


司法院資訊處製作；財團法人民間司法改革基金會備份。
